臺灣高等法院民事判決　　　　　　　　　 95年度上字第295號
上　訴　人　丙○○○
　　　　　　丁○○
共　　　同
訴訟代理人　陳明宗律師
被上訴人　　甲○○
　　　　　　戊○
　　　　　　己○○
共　　　同
訴訟代理人　乙○○
上列當事人間請求塗銷地上權登記等事件，上訴人對於中華民國
95年1月25日臺灣士林地方法院94年度訴字第613號第一審判決提
起上訴，並為訴之追加及減縮聲明，經本院於96年5月29日言詞
辯論終結，茲判決如下：
    主  文
上訴及先位聲明之追加之訴駁回。
被上訴人與上訴人丙○○○間就台北縣汐止鎮○○○段保長坑小
段第365號土地之地上權租金，自民國96年1月29日起調整為每年
新台幣伍萬伍仟伍百伍拾貳元。
被上訴人向上訴人丁○○承租之台北縣汐止鎮○○○段保長坑小
段如附圖所示第363-7號土地之租金，自民國96年1月29日起調整
為每年新台幣貳萬陸仟捌佰捌拾元。
第二審訴訟費用由上訴人負擔，追加之備位之訴訴訟費用由被上
訴人負擔。
    事  實
甲、上訴人方面：
一、聲明：
  (一)先位聲明：
  1.原判決廢棄。
  2.被上訴人應將台北縣汐止市○○○段保長坑小段365號土地
    （下稱系爭365號土地），如民國94年10月27日，台北縣汐
    止地政事務所土地複丈成果圖所示之365-(乙)部分，收件字
    號為保長坑字第000072號之地上權辦理繼承登記後，將上開
    地上權登記塗銷，返還土地予上訴人丙○○○。及自起訴狀
    繕本送達翌日起至返還系爭土地之日止，按年給付丙○○○
    新台幣（下同）39,680元。
  3.被上訴人應將如附圖所示同上段363-7號土地（現已分割為
    同段363-7號面積29平方公尺及363-9號面積1平方公尺，以
    下合稱系爭363-7號土地）上，門牌號碼為台北縣汐止市○
    ○路○段497號違章建築（下稱系爭建物）拆除後，返還土
    地予上訴人丁○○。並自起訴狀繕本送達翌日起，至返還系
    爭土地予丁○○之日止，按年給付丁○○19,200元。
  (二)備位聲明：
  1.被上訴人就坐落系爭365號土地，收件字號為保長坑字第000
    072號之地上權，應自96年1月29日起調整為按年給付55,552
    元。
  2.被上訴人就坐落系爭363-7號土地租金，應自96年1月29日起
    調整為按年給付26,880元。
二、陳述：除與原判決記載相同者，茲予引用外，補稱略以：
  (一)坐落於系爭365地號土地門牌號碼台北縣汐止市○○路○段
    495號之房屋（下稱系爭495號房屋）確已倒塌多時，被上訴
    人僅將上開建物略加修復後，作為堆放雜物之空間，因此其
    繼承自杜麥之地上權應已消滅。縱認上開地上權仍存在，惟
    因被上訴人占用系爭365地號土地，致上訴人丙○○○所有
    之房屋無從翻修，影響居住安全，且被上訴人亦未使用上開
    地上權，該地上權並無存在必要。原審認上開建物並未滅失
    ，尚能居住使用，且未斟酌工作物之種類、性質及可利用之
    時期酌定地上權之期間，即為不利上訴人之判決，顯有違誤
    。
  (二)被上訴人雖依臺灣士林地方法院（下稱士林地院）85年度訴
    字第1343號判決，主張與上訴人丁○○之前手間有不定期租
    賃契約，上訴人丁○○並應繼受該不定期租賃契約，且其有
    以提存之方式，給付租金予上訴人丁○○。惟上訴人丁○○
    乃受贈取得，並無買賣不破租賃之適用，況上開提存租金之
    提存書所載之受領人並非上訴人丁○○，該提存自非合法，
    不生清償之效果，足認被上訴人並未給付任何租金予上訴人
    丁○○，上訴人丁○○自得終止上開不定期租賃契約，並以
    起訴狀繕本送達被上訴人為終止契約之意思表示。又被上訴
    人租用系爭363-7地號土地後，在該地上興建違章建築，係
    以違反法令之方式利用上開土地，上訴人丁○○自得依土地
    法第103條第2款之規定終止租約。
  (三)由杜麥擔任戶長之戶籍登記簿觀之，被上訴人戊○之養女黃
    小麗於該登記簿中記載為「養女戊○之養女」，足認被上訴
    人戊○確為杜麥之養女，則被上訴人戊○自為杜麥之繼承人
    。又建物目前由被上訴人甲○○居住，並由被上訴人繼承取
    得，是被上訴人即有拆除之權限。又塗銷地上權部分，追加
    請求被上訴人為繼承登記。
  (四)若法院認系爭365地號、363-7地號土地之地上權、租賃關係
    存在，則上開土地申報地價為每平方公尺8,96 0元，較前開
    士林地院判決調整系爭365地號土地時已有顯著上昇，上訴
    人得請求依申報地價10%調整租金，而被上訴人占用系爭365
    地號土地之部分為0.0062公頃，占用系爭如附圖所示363-7
    地號土地之面積為0.0030公頃（現分割為363-70.0029平方
    公尺及363-90.0001平方公尺），故上訴人得依法請求調整
    地上權租金各為每年55,552元、26,680元，爰追加為如備位
    聲明所示。
三、證據：除援用原審所提出者外，補提照片四幀與土地登記謄
    本為證。
乙、被上訴人方面：
一、聲明：上訴及追加之訴均駁回。
二、陳述：除與原判決記載相同者，茲予引用外，補稱略以：
  (一)被上訴人甲○○一家居住之系爭建物門牌號碼為台北縣汐止
    市○○路○段497號，該建物並未滅失，尚能居住使用，業
    經原審法院現場勘驗在卷。詎上訴人竟以與本件無涉之495
    號建物已滅失為由，主張地上權不存在云云，並無足取。縱
    被上訴人之工作物已滅失，惟杜麥生前設定之地上權並不因
    而受影響，則上訴人以被上訴人工作物已滅失為由，主張地
    上權已不存在云云，於法不合。
  (二)上訴人所有之系爭495號房屋並無不能翻修之情形，亦為原
    審現場勘驗在卷，且民法無規定法院得酌定地上權期間，則
    原判決並無不合。況被上訴人從未積欠應繳付之租金，上訴
    人以被上訴人欠租為由，主張終止契約，亦於法不合。
  (三)被上訴人並非拒絕上訴人調整租金，而係請求上訴人先返還
    占用之部分後，再依法調整租金。嗣上訴人於士林地院93年
    度湖簡調字第77號調整地上權租金事件調解中，自願撤回起
    訴，足認上訴人並無多次要求被上訴人調整租金。又系爭土
    地價值並無上昇情形，上訴人亦不能請求調整租金。
  (四)上訴人多次為訴之變更追加，被上訴人不予同意。
三、證據：除援用原審所提出者外，補提基隆第40支郵局第84號
    存證信函、匯票、汐止一支郵局第44號存證信函、士林地院
    93年度存字第1049號提存書、同院95年度存字第1513號提存
    書、同院95年度存字第1514號提存書、民事起訴狀與戶籍謄
    本為證。
    理  由
一、上訴人於本院審理中，追加先位聲明(一)中，被上訴人應辦理
    系爭365號土地地上權之繼承登記，及減縮先位聲明(二)、(三)
    中上訴人丙○○○、丁○○各請求被上訴人按年給付之金額
    為39,680元、19,200元，並追加備位聲明，請求調整系爭地
    上權及如附圖所示363-7地號土地之租金，核與民事訴訟法
    第446條第1項但書、第255條第1項第2款、第3款之規定相符
    ，應予准許，合先敘明。
二、上訴人主張：上訴人丙○○○為系爭365地號土地所有權人
    ，上訴人丁○○為系爭363-7地號土地所有權人。訴外人黃
    順發、杜麥為系爭365地號土地之地上權人，各有應有部分
    1/2，黃順發、杜麥死亡，由被上訴人繼承，但未辦理繼承
    登記，而杜麥生前與上訴人間因系爭地上權紛爭，經士林地
    院以85年度訴字第1343號確定判決，命杜麥應自85年12月6
    日起按年給付上訴人丙○○○系爭地上權租金19,840元，嗣
    系爭地上權之工作物（即附圖所示365-乙部分）倒塌，被上
    訴人所繼承之地上權已歸於消滅，倘該地上權未因房屋倒塌
    而不存在，因上訴人丙○○○所有之房屋年久失修，系爭
    365地號土地為被上訴人占有使用，致上訴人丙○○○之房
    屋無從翻修，影響居住安全，被上訴人現未使用該地上權，
    該地上權亦無存續必要，上訴人丙○○○自得請求被上訴人
    辦理繼承登記及塗銷地上權，並返還該土地。又被上訴人無
    權占用上訴人丁○○所有系爭363-7地號土地，上訴人丁○
    ○得請求被上訴人拆除其建物並返還土地。被上訴人雖依士
    林地院85年度訴字第1343號判決，主張其與原地主間有不定
    期租賃關係，然系爭363-7地號土地之所有權於91年7月間因
    贈與而移轉為上訴人丁○○所有，該不定期租賃契約無民法
    第425條買賣不破租賃之適用，上訴人丁○○無須承受該租
    賃關係。況被上訴人迄未給付租金予上訴人丁○○，上訴人
    丁○○依法得終止系爭不定期租賃契約，並以起訴狀繕本之
    送達為終止契約之意思表示，被上訴人亦有返還系爭363-7
    地號土地之義務。按城市地方房屋之租金，以不超過土地及
    其建築物申報價額年息百分之10為限，土地法第97條第1項
    定有明文，並為同法第105條所準用，系爭365地號、363-7
    地號土地所在之汐止市○○路為台北市與基隆市○○○○道
    ，緊臨大馬路，車輛往來頻繁，公共交通便利，土地價值已
    有顯著上昇，上訴人自得以系爭土地申報地價年息百分之10
    計算被上訴人無權占有系爭土地之相當於租金之不當得利。
    縱令被上訴人非無權占有，系爭365地號、363-7地號土地價
    值已有上昇，上訴人亦得請求按申報地價10%之標準調整系
    爭地上權、租賃之租金等情，爰求為命：(一)先位聲明：1.被
    上訴人應將系爭365號土地，即如94年10月27日，台北縣汐
    止地政事務所土地複丈成果圖所示之365-(乙)部分，收件字
    號為保長坑字第000072號之地上權辦理繼承登記，將上開地
    上權登記塗銷，返還土地予上訴人丙○○○。及自起訴狀繕
    本送達翌日起至返還土地予丙○○○之日止，按年給付丙○
    ○○39,680元。2.被上訴人應將系爭363-7號土地上之系爭
    建物拆除後，返還土地予丁○○。並自95年1月25日起，至
    返還土地予丁○○之日止，按年給付丁○○19,200元。(二)備
    位聲明：1.被上訴人應自96年1月29日起就坐落系爭365號土
    地，收件字號為保長坑字第00072號之地上權，按年給付地
    上權租金55,552元予丙○○○。2.被上訴人應自95年8月28
    日起就坐落系爭363-7號土地，收件字號為保長坑字第00007
    2號之地上權按年給付租金26,880元予丁○○之判決（上訴
    人於原審請求：1.被上訴人應將系爭365號權利範圍為2分之
    1之地上權塗銷並返還土地予被上訴人丙○○○，並自起訴
    狀繕本送達翌日起至返還土地為止，按年給付55,552元予丙
    ○○○，2.被上訴人甲○○及訴外人乙○○、吳美惠、杜錦
    昌、杜嘉文、杜育婷等應將坐落系爭363-7號及系爭365地號
    土地上，如附圖所示(甲)部分土地，面積共66平方公尺之系爭
    建物拆除後，返還土地予丁○○及丙○○○，並自起訴狀繕
    本送達翌日起至返還土地予上訴人2人止，按月給付2,240元
    予丁○○，按月給付2,668元予丙○○○。3.被上訴人甲○
    ○及訴外人乙○○、吳美惠、杜錦昌、杜嘉文、杜育婷等6
    人應給付丁○○76,160元，給付丙○○○90,712元，及各自
    起訴狀繕本送達翌日起至清償日止按年息百分之5計算之利
    息。原審為上訴人敗訴之判決，上訴人聲明不服，並於本院
    審理時為訴之變更、追加備位聲明，並撤回對乙○○、吳美
    惠、杜錦昌、杜嘉文、杜育婷等6之訴及前開3.之請求）。
    被上訴人則以：被上訴人均依照士林地院85年度訴字第1343
    號判決結果繳交租金，依據地上權、基地租賃之關係使用系
    爭土地，並非無權占有，亦未積欠租金未繳，上訴人拒收租
    金，被上訴人亦已依法提存於法院。又系爭土地價值並無上
    昇情形，上訴人亦不能請求調整租金等語，資為抗辯。
三、就上訴人丙○○○得否請求被上訴人塗銷附圖所示365-乙部
    分之地上權登記及請求返還該部分土地並給付相當於租金之
    不當得利言。按系爭365地號土地為上訴人丙○○○所有，
    被上訴人則為該地上權人杜麥及黃順發（各有應有部分二分
    之一）之繼承人之事實，為兩造所不爭，本院應以之為裁判
    基礎。上訴人丙○○○雖主張該地上權上之房屋（即系爭
    497號房屋）已滅失，故該地上權亦因之消滅，何況被上訴
    人占有該土地，致上訴人丙○○○所有系爭495號房屋無法
    翻修，該地上權亦無存續必要等語，然為被上訴人所否認，
    辯稱該地上權上之房屋並未滅失，且上訴人丙○○○所有之
    系爭495房屋並無不能翻修情形等語。查系爭497號房屋並未
    滅失，尚能居住使用，業經原審法院勘驗無誤，製有勘驗筆
    錄在卷可稽（見原審卷第114頁），是上訴人主張上開地上
    權已因系爭497號房屋滅失而消滅，並不足採。至於上訴人
    所有之系爭495號房屋面對大同路右側部分一樓是磚造房屋
    ，二樓為鐵皮加蓋，左側做玻璃加工使用，二樓以鐵皮加蓋
    使用，亦經原審勘驗明確（見同上頁），並無不能翻修之情
    形，上訴人以此作為塗銷地上權之理由，亦無足採。從而上
    訴人丙○○○依據民法第767條，主張該地上權已消滅應予
    塗銷云云，為無理由，上訴人既不能請求被上訴人塗銷該地
    上權，則其於本院追加請求被上訴人應辦理該地上權繼承登
    記，自無依據。再者，該地上權既未消滅，則被上訴人因繼
    承而取得該地上權，並基於地上權之關係使用系爭365地號
    土地如附圖乙部分，即非無法律上之原因，上訴人丙○○○
    請求被上訴人自起訴狀繕本送達翌日起至返還土地為止，按
    年給付39,680元之相當於租金之不當得利亦無理由。
四、就上訴人丁○○得否請求被上訴人拆除系爭363-7地號土地
    上之房屋並請求給付相當租金之不當得利言。關於此，上訴
    人丁○○主張上訴人丙○○○前以被上訴人及被上訴人之被
    繼承人杜麥無權占有系爭363-7地號土地為由，請求被上訴
    人、杜麥將系爭497號房屋無權占用系爭363-7地號土地部分
    拆除，返還該土地，經原審法院85年度訴字第1343號判決認
    定此部分存在不定期租賃關係而駁回其訴確定，然其於91年
    7月16日因受贈與而受讓系爭363-7地號土地所有權，無修正
    後民法第425條第2項規定適用，即令有該條適用，因被上訴
    人從未繳付租金，其已於94年8月10日終止租賃契約，自得
    請求被上訴人拆除該房屋、返還土地，並給付相當租金之不
    當得利。被上訴人則以其已依限提存租金等語置辯。按民法
    債編施行前發生之債，除本施行法有特別規定外，不適用民
    法債編之規定，其在修正施行前發生者，除本施行法有特別
    規定外，亦不適用修正施行後之規定，民法債編施行法第1
    條訂有明文。經查民法債編施行法中並未就新修正之民法第
    425條訂有溯及適用之條文，而兩造間之租賃契約發生於89
    年5月5日修正債編施行前，依前開說明，仍應適用施行前之
    規定。按89年5月5日修正施行前民法第425條規定：「出租
    人於租賃物交付後，縱將其所有權讓與第三人，其租賃契約
    ，對於受讓人，仍繼續存在。」此所稱所有權讓與，並未限
    定於因買賣而讓與之情形，即令因贈與而移轉，亦包含在內
    ，上訴人丁○○既於上訴人丙○○○交付系爭房屋予杜麥後
    ，始因贈與而受讓所有權，則為杜麥繼承人之被上訴人抗辯
    其與上訴人丁○○之租賃關係存在，自有理由。又被上訴人
    與上訴人丁○○之前手，於原審法院81年度訴字第105號調
    整租金事件中，達成訴訟上和解，以每年7月9日為給付期限
    （原審法院85年度訴字第1343號判決參照，原審卷31頁），
    被上訴人於上訴人丁○○拒絕收受租金後，已將上訴人丁○
    ○取得該土地後至95年7月15日止之租金均如期為上訴人丁
    ○○提存之事實，有存證信函、提存書可按（原審卷67頁、
    本院卷65頁、67頁），上訴人丁○○不能證明被上訴人有未
    繳付租金已逾2年總額之事實，其以被上訴人欠租為由終止
    租賃契約，自屬無理。被上訴人與上訴人丁○○間之租賃關
    係既仍存在，則上訴人丁○○主張被上訴人無權占有系爭
    363-7地號土地，請求被上訴人拆屋還地，並給付相當於租
    金之不當得利，自無理由。
五、就上訴人得否請求調整系爭地上權、租賃關係之租金言。按
    租賃物為不動產者，因其價值之昇降，當事人得聲請法院增
    減其租金，但其租賃定有期限者，不在此限，民法第442條
    定有明文，此一規定，於地上權地租之增加，亦應類推適用
    。查上訴人丙○○○前以系爭365地號土地，其價值已有上
    昇，請求法院調整系爭地上權租金，經士林地院85年度訴字
    第1343判決調整為每年依申報地價10%計算租金之事實，有
    該判決附卷可稽。查於該前案判決時，系爭365地號土地之
    申報地價為每平方公尺6,400元，目前則為每平方公尺8,960
    元（本院卷129頁），已有相當幅度上昇，依原標準計算租
    金，已嫌偏低，且距原審法院前次調整已逾10年，故上訴人
    請求再予調整，應屬合理。系爭365地號土地位於台北縣汐
    止市○○路○段，距高速公路交流道車程約10分鐘，鄰近多
    為住家及倉儲公司，交通繁雜，系爭497號房屋為2層樓磚造
    混凝土，雖已老舊但尚能居住使用，業經原審勘驗在案，製
    有勘驗筆錄可據（原審卷114頁），並有上訴人於本院審理
    時所提出之照片、現場周邊道路、店家位置圖及附近待售房
    屋廣告等可參（本院卷110頁以下），本院審酌系爭房屋所
    在位置，交通便利，商業繁榮，生活機能亦佳等情形，認為
    上訴人丙○○○請求依系爭地上權面積62平方公尺每年按申
    報地價10%計算系爭地上權租金，尚稱合理，故上訴人丙○
    ○○請求調整系爭地上權租金為每年55,552元（8,960*62*1
    0%＝55,552），應屬有據。又上訴人丙○○○主張於本件起
    訴（94年6月22日）前即多次向被上訴人為調整租金之意思
    表示，並曾於93年8月間提起調整租金之訴之事實，為被上
    訴人所不爭（原審卷136頁、本院卷24頁），則其於本院審
    理中於96年1月29日具狀追加調整租金之訴，並自該日起調
    整，即無不合（最高法院48 年度台上字第521號判例參照）
    。又系爭363-7號土地於86年9月27日由363-7號土地分割出
    363-9號，其中363-7號土地面積29平方公尺、363-9號面積
    為1平方公尺，合計30平方公尺，有土地登記簿謄本可按，
    該土地與系爭365地號土地位置相鄰，公告現值、申報地價
    亦相同，且系爭365地號土地經前案判決調整地上權租金後
    ，被上訴人亦依該判決所定標準，提存系爭363-7（包含分
    割出之363-9）85年度起至93年度之租金，亦有提存書在卷
    可按（原審卷51頁以下），可知被上訴人主觀上亦認為，系
    爭363-7地號土地之使用價值與系爭365地號土地相同，因此
    ，上訴人丁○○主張依同一標準調整系爭363-7地號土地之
    不定期租賃之租金，亦屬合理。則上訴人丁○○請求自96年
    1月29日具狀追加之日起調整為每年26,880元（8,960*30*10
    %＝26,880），亦應予准許。
六、綜上所述，上訴人先位聲明本於所有物返還請求權之法律關
    係，請求被上訴人塗銷系爭365地號如附圖所示乙部分之地
    上權登記、拆除附圖所示363-7地號土地之房屋，並均應將
    上開土地返還，及給付至返還土地為止如減縮後之相當於租
    金之不當得利及法定利息，為無理由，不應准許。其假執行
    之聲請亦失所附麗，應併予駁回。原審為上訴人敗訴之判決
    ，及駁回其假執行之聲請，並無不合。上訴意旨指摘原判決
    不當，求予廢棄改判，為無理由，應駁回其上訴。又上訴人
    於本院追加被上訴人應辦理系爭365地號如附圖所示乙部分
    之地上權登記之先位聲明，亦為無理由，應予駁回。至於其
    追加備位聲明，請求將系爭365地號土地地上權租金及系爭
    363-7地號土地之租賃關係之租金，自96年1月29日起調整為
    每年各55,552元、26,880元，均有理由，應予准許。又上開
    追加辦理系爭365號土地地上權繼承登記部分，無須繳納裁
    判費，故不命上訴人負擔此部分訴訟費用，併予敘明。
七、據上論結，本件上訴為無理由，追加之訴一部為有理由，一
    部為無理由。依民事訴訟法第449條第1項、第78條，判決如
    主文。
中　　華　　民　　國　　96　　年　　6 　　月　　12　　日
　　　　　　　　　  民事第九庭
                      　審判長法　官    黃熙嫣
　　　　　　　　　　          法　官    陳玉完
　　　　　　　　　　          法　官    呂太郎
正本係照原本作成。
如不服本判決，應於收受送達後20日內向本院提出上訴書狀，其
未表明上訴理由者，應於提出上訴後20日內向本院補提理由書狀
（均須按他造當事人之人數附繕本）上訴時應提出委任律師或具
有律師資格之人之委任狀；委任有律師資格者，另應附具律師資
格證書及釋明委任人與受任人有民事訴訟法第466條之1第1項但
書或第2項（詳附註）所定關係之釋明文書影本。
中　　華　　民　　國　　96　　年　　6 　　月　　15　　日
　　　　　　　　　　　　　　　書記官   黃千鶴
附註：
民事訴訟法第466條之1（第1項、第2項）：
對於第二審判決上訴，上訴人應委任律師為訴訟代理人。但上訴
人或其他法定代理人具有律師資格者，不在此限。
上訴人之配偶、三親等內之血親、二親等內之姻親，或上訴人為
法人、中央或地方機關時，其所屬專任人員具有律師資格並經法
院認為適當者，亦得為第三審訴訟代理人。
